臺灣高等法院刑事判決
上　訴　人
即　被　告　甲○○
選任辯護人　林誌誠律師
　　　　　　連銀山律師
上　訴　人
即　被　告　乙○○
選任辯護人　羅美鈴律師
上列上訴人因貪污治罪條例等案件，不服臺灣桃園地方法院89年
度訴字第495號，中華民國 94年3月7日第一審判決（起訴案號：
臺灣桃園地方法院檢察署87年度偵字第17360 號），提起上訴，
本院判決如下：
    主  文
原判決撤銷。
甲○○連續依據法令從事公務之人員，侵占公有財物，處有期徒
刑拾年陸月，褫奪公權陸年。所得財物新臺幣捌拾肆萬肆仟柒佰
伍拾元，應予追繳沒收，如全部或一部無法追繳時，應以其財產
抵償之。
乙○○連續明知依據法令從事公務之人員因犯侵占公有財物罪所
得之財物而故買，處有期徒刑壹年陸月。褫奪公權壹年。緩刑肆
年。
    事  實
一、甲○○係財政部臺北關稅局進口組業務四課出口快遞專差貨
    物專區課員，負責該關「快遞專差」出口貨物之查驗、規費
    證之核銷及貨物放行等業務，係依據法令從事公務之人員；
    乙○○則為立大航空貨運承攬有限公司（以下簡稱：立大公
    司）員工，負責該公司在桃園縣大園鄉中正國際機場快遞專
    差之出口報關業務，為從事業務之人員。甲○○明知依「快
    遞貨物通關辦法」及「海關徵收規費規則」之規定，規費證
    經報關人員貼用後，海關應即予核銷，核銷後不得重複使用
    或抵用，詎其有鑑於該課人力單薄，規費證之核銷業務並未
    確實由海關人員親自執行，又經核放貼有規費證之快遞專差
    出口貨物申報單在送至報關大樓理單室歸檔之前，係由海關
    關員暫置於出口快遞專差辦公室後方之鐵櫃裡保管，甲○○
    竟利用保管之機會，基於意圖為自己不法所有之概括犯意，
    自民國86年9月間起至87年2月間止，連續將其業務上持有而
    業經核銷屬公有財物之大額海關規費證〈面額分為新臺幣（
    下同）一千元及五百元2 種〉予以侵占，得手後伺機向報關
    人員兜售。並基於變造私文書之概括犯意，連續將遭其撕下
    規費證之申報單上所載物品重量加以塗改，使申報單所記載
    之物品重量與所餘之規費證金額相符，以掩飾其侵占已核銷
    規費證之犯行，足以生損害於申報出口之公司及海關對出口
    貨物重量管理之正確性。而乙○○明知甲○○所持有業經核
    銷之規費證，係來路不明之公有財物，竟仍基於故買贓物之
    概括犯意，於上開期間內，在上開出口快遞專差貨物專區前
    停車場，以規費證上所示面額之半價，連續向甲○○購買業
    經核銷之規費證多次，面額共計一百六十八萬九千五百元，
    期間並陸續交付八十四萬四千七百五十元之不法利益予甲○
    ○，且乙○○因僅支付半價即購得所需之規費證，遂持有立
    大公司交付其用以購買規費證之剩餘半數款項，乙○○竟基
    於意圖為自己不法所有之概括犯意，於上開期間內連續將其
    業務上所持有之上開立大公司款項侵占入己，金額共計八十
    四萬四千七百五十元。而乙○○購得業經核銷之規費證後，
    復基於意圖為自己不法利益之概括犯意，將該等已核銷之規
    費證與合法購得之規費證混雜黏貼使用，於上開期間內先後
    以此詐術取得短付規費之不法利益，俾能侵占所持短付部分
    之款項，嚴重影響政府規費之收入。
二、案經法務部調查局桃園縣調查站移送臺灣桃園地方法院檢察
    署檢察官偵查起訴。
    理  由
壹、證據能力方面：
    按證人王榮貴、葉雲宇、饒瑞昌於八十七年間在調查站訊問
    及檢察官偵查時之證詞，證人饒瑞昌於八十九年間在原審之
    證詞，因現行刑事訴訟法第一百五十九條之一、第一百五十
    九條之三係九十二年二月六日增訂公布，依刑事訴訟法施行
    法第七條之二規定，自九十二年九月一日始施行，而該施行
    法第七條之三但書復規定：「修正刑事訴訟法施行前，已依
    法定程序進行之訴訟程序，其效力不受影響」。則該等證人
    既係依當時有效之法律及法定程序，在法務部調查局桃園縣
    調查站（以下簡稱桃園縣調查站）、檢察官或原審作證，渠
    等在該處之證言，自有證據能力，不受九十二年二月六日增
    訂公第一百五十九條之一、第一百五十九條之三之影響，先
    予敘明。
貳、實體方面：
一、上揭乙○○以面額之半價向甲○○購買侵占而來而屬於公有
    財物之已核銷規費證，並使用該等規費證詐欺得利，且侵占
    立大公司所有之款項等事實，業據被告乙○○迭於桃園縣調
    查站詢問、檢察官偵查及原審、本院審理時均坦承不諱，互
    核其所稱向甲○○購買已核銷之規費證、侵占立大公司款項
    及貼用已核銷規費證詐取不法利益等重要情節，前後供述均
    屬一致，並有自白書一份在卷可按（見八十七年偵字第一七
    三六０號偵查卷第十五頁、第十六頁）。且其所供稱曾向被
    告甲○○購買業經核銷之規費證，並由甲○○親手交付該等
    規費證之內容，經內政部警政署刑事警察局以DoDPI 區域比
    對法、沈默回答法及激勵測試法對其進行測謊結果，認陳青
    峰前開所述並無不實反應等情，有該局92年1月3日刑鑑字第
    0920001906 號鑑驗結果通知書1份在卷可考，本院參以該測
    謊鑑定係乙○○同意配合進行，並無被迫受測之壓力，其受
    測前睡眠為8 小時，受測時身體狀況良好，且該測謊係由具
    公信力之內政部警政署刑事警察局鑑識科測謊組之專業人員
    施測及鑑核圖譜，其鑑驗說明書並附有測謊圖譜分析量化表
    及所測得之圖譜詳細說明測謊之經過，所鑑驗之結果自屬可
    信，綜上足認被告乙○○上開自白當非杜撰之虛詞。此外，
    復有被撕去海關規費證之申報單、被塗改重量並撕去規費證
    之申報單及重複使用已核銷規費證之申報單等資料扣案可資
    佐證，益徵被告乙○○之自白確與事實相符，堪予採信。至
    於被告乙○○於原審審理時雖陳稱：其僅向甲○○購買面額
    約五十萬元之已核銷規費證云云。於本院審理時辯稱第一次
    買大約打八折，後來的都是半價。前後約買半年，應該是買
    了五、六十萬元、一百多萬那是海關那裡的統計，伊買的真
    的沒有那麼多等語。然查，乙○○共交付七、八十萬元向甲
    ○○購買面額約一百五、六十萬元之已核銷規費證等情，業
    據乙○○迭於桃園縣調查站詢問時及檢察官偵查中供述綦詳
    （見八十七年偵字第一七三六０號偵查卷第十四頁、第二十
    三頁），且依扣案重複使用已核銷規費證之申報單所示資料
    加以統計，乙○○負責申報之申報單上所黏貼之已核銷規費
    證金額共計一百六十八萬九千五百元，此有快遞專差出口貨
    物申報單、重複核銷海關規費證之海關關員暨統計清表扣案
    可稽（附於扣案證物內）。以被告乙○○於桃園縣調查站詢
    問時及檢察官偵查中所供稱共交付七、八十萬元向甲○○購
    買海關規費證計算，其既係以半價購買，則加倍計算之數額
    亦達一百六十餘萬元，與上述統計清表所列數額接近，足見
    其先前於桃園縣調查站及檢察官偵查時所供購買面額約一百
    五、六十萬之已核銷規費證當屬事實，其嗣於原審及本院審
    理時所稱之購買金額與原陳述之金額不符，顯係因記憶不清
    所致，不足採信，應以其在桃園縣調查站詢問時及檢察官偵
    查中所供為實在。
二、訊據被告甲○○雖矢口否認有竊取或侵占公有財物及變造私
    文書之犯行，辯稱：伊未曾販賣業經核銷之規費證給乙○○
    ，亦未塗改申報單上所填載之物品重量，應是乙○○將出口
    報單上已核銷之規費證撕去，因乙○○無法自圓其說，才推
    說是向伊購買云云。惟查：
（一）被告乙○○確曾向被告甲○○購買已核銷規費證之事實，
      有如前述，而被告乙○○、甲○○二人亦一致供稱其等間
      並無任何恩怨仇隙，衡情乙○○當不致甘冒誣告之罪責而
      任意誣指被告甲○○犯有此法定刑為無期徒刑或10年以上
      有期徒刑之重罪，況被告乙○○於本院審理時以證人身分
      具結作證仍堅稱確有向甲○○購買已核銷之規費證（見本
      院94年10月27日審判筆錄）。縱證人乙○○於本院審理時
      以證人身分具結作證實所稱之購買金額與其於桃園縣調查
      站及檢察官偵查時所陳述之金額不符，顯係因記憶不清所
      致，況以被告乙○○所稱共交付七、八十萬元向甲○○購
      買而計算，其既係以半價購買，則加倍計算之數額亦達一
      百六十餘萬元，與其於桃園縣調查站及檢察官偵查時所供
      購買金額以及上述統計清表所列數額接近，故仍不礙其確
      有向被告甲○○購買規費證之事實。被告甲○○辯稱乙○
      ○前後所供不符，證詞不實云云，並不足採。另由扣案被
      撕去海關規費證之申報單、被塗改重量並撕去規費證之申
      報單及重複使用已核銷規費證之申報單等資料觀之，規費
      證確有遭人撕取並重複使用之情況甚明，是甲○○出售予
      乙○○之規費證來源，顯係由上開已放行之申報單上撕下
      無訛。另參酌貼有已核銷規費證之申報單係由海關關員暫
      置於出口快遞專差辦公室後方之鐵櫃裡保管，每隔一至二
      個月，鐵櫃裝滿後後再送至報關大樓理單室歸檔，辦公室
      有門可以鎖，值班時辦公室都是要進進出出的等情，為被
      告甲○○所不爭（見八十七年偵字第一七三六０號偵查卷
      第八十一頁、第九十八頁），並經證人即出口快遞專差之
      海關關員饒瑞昌於原審審理時證述綦詳（一審卷第一宗第
      三十一頁）。證人王榮貴、葉雲宇於桃園縣調查站訊問及
      檢察官偵查時亦證稱申報單貼用規費證後由海關關員送回
      辦公室存放，約一個月才歸檔保存等語（見八十七年偵字
      第一七三六０號偵查卷第二十八頁、第三十五頁、第四十
      五頁、第五十頁）。足見該等已放行之申報單均由海關關
      員暫時負責保管，且上班時間快遞專差辦公室內人員亦進
      出頻繁，快遞公司之報關人員焉有進入辦公室內撕取已核
      銷之規費證並塗改重量而不被他人發現之可能，況規費證
      若係由乙○○撕取，乙○○豈有再支付面額之半價向甲○
      ○購買之理？是本件已核銷之規費證係由被告甲○○利用
      其暫置於出口快遞專差辦公室後方之鐵櫃裡保管期間撕下
      後家以侵占再出售予乙○○使用，狀極灼然。該規費證既
      係在被告甲○○保管期間予以侵占轉售，而非甲○○乘人
      不知而竊取，則起訴書認被告甲○○係竊取公有財物乙節
      ，容有未洽。
（二）又扣案快遞專差出口貨物申報單上遭塗改之阿拉伯數字經
      法務部調查局鑑定結果，雖因待鑑字跡僅有阿拉伯數字，
      筆劃簡單易於變化，且多為複筆書寫，無法鑑定，有該局
      八十七年十一月五日（87）園蕭字第八七０八三五號鑑定
      通知書壹份可按（附於卷外扣案證物）。雖經鑑定結果無
      法確認係甲○○之筆跡，惟關於申報單上所黏貼之規費證
      既係由被告甲○○撕下，依一般經驗法則及論理法則，甲
      ○○為掩飾其擅自撕取規費證之犯行，確有塗改規費證上
      重量之記載以符合撕餘規費證金額之動機。而被告乙○○
      復指稱其僅向甲○○購買規費證，並未向其他關員購買（
      見八十七年偵字第一七三六０號偵查卷第十四頁），且亦
      無證據顯示出口快遞專差之其餘海關關員有撕取規費證之
      行為，益徵甲○○當為塗改申報單上所載重量之人無訛。
三、綜上所述，被告乙○○之自白當屬實情，被告甲○○之辯解
    ，顯為卸責之詞，洵無足採。本件事證已經明確，被告二人
    之犯行堪以認定，應依法論科。
四、查快遞專差出口貨物申報單係由快遞公司之報關人員所填寫
    ，為快遞公司表示其出口貨物重量之私文書，未經同意擅自
    塗改申報單所載重量，顯足以生損害於申報出口之公司及海
    關對出口貨物重量管理之正確性。核被告甲○○所為，係犯
    貪污治罪條例第4條第1項第1 款之侵占公有財物罪，及刑法
    第210 條之變造私文書罪，被告乙○○所為，係犯貪污治罪
    條例第15條之故買贓物罪、刑法第336條第2項之業務侵占罪
    及刑法第339條第2項、第1 項之詐欺得利罪（此罪名起訴書
    犯罪事實已記載乙○○貼用已核銷之規費證詐騙闖關，然公
    訴人漏未論及此法條）。被告甲○○前後多次侵占公有財物
    、變造私文書等犯行，及被告乙○○先後數次故買贓物、侵
    占立大公司款項及使用已核銷規費證詐欺得利等犯行，均時
    間緊接，且觸犯構成要件相同之罪名，顯係各基於概括犯意
    反覆為之，均為連續犯，應各依刑法第56條之規定論以一罪
    ，且除甲○○所犯侵占公有財物罪之法定刑無期徒刑部分依
    法不得加重之外，其餘均加重其刑。甲○○所犯上開二罪間
    ，及乙○○所犯上開三罪間，各有手段、目的之牽連犯關係
    ，應各依刑法第55條規定，甲○○從一重之貪污治罪條例第
    4條第1項第1 款之侵占公有財物罪處斷，乙○○從一重之貪
    污治罪條例第15條之故買贓物罪處斷。起訴書認被告甲○○
    係犯竊取公有財物罪，容有未當，起訴法條應予變更。又公
    訴人雖僅就被告乙○○詐欺得利之犯行提起公訴，然檢察官
    就犯罪事實一部起訴者，其效力及於全部，本件被告乙○○
    故買贓物及業務侵占之犯罪事實，與前揭論罪科刑之詐欺得
    利罪部分，有牽連犯之關係，已如前述，本院自應就屬於裁
    判上一罪之故買贓物及業務侵占部分一併加以裁判。
五、原審認被告罪證明確，予以論罪科刑，固非無見，惟查被告
    甲○○將業務上持有而業經核銷屬公有財物之大額海關規費
    證予以侵占向報關人員兜售，所為係犯貪污治罪條例第4 條
    第1項第1款之侵占公有財物罪，被告乙○○予以買受，係犯
    同條例第15條之明知依據法令從事公務之人員因犯侵占公有
    財物罪所得之財物而故買之罪，原判決認各係犯同條之竊取
    公有財物罪及明知依據法令從事公務之人員因犯竊取公有財
    物罪所得之財物而故買之罪，容有未洽。被告二人提起上訴
    ，甲○○猶執陳詞否認犯罪，上訴固無理由，惟因原判決既
    有未當，爰由本院撤銷改判，並審酌被告甲○○身為海關人
    員，不僅未克盡把關職責，反利用職務之便侵占已核銷之規
    費證出售他人，嚴重影響政府之規費收入，所得之不法利益
    高達八十四萬四千七百五十元，而被告乙○○身為立大公司
    之報關人員，不思依法報關繳納規費，竟為一己之私利，向
    甲○○故買已核銷之規費證使用，助長甲○○之貪污罪行，
    並將應繳納之規費飽其私囊，所得不法利益達八十四萬四千
    七百五十元，及甲○○犯後未能坦承犯行，犯後態度不佳，
    乙○○則已坦白承認，犯後態度良好等一切情狀，分別量處
    如主文第二項、第三項所示之刑，並依貪污治罪條例第17條
    之規定，各宣告褫奪公權6年及1年，以示懲儆。被告乙○○
    前未曾受有期徒刑以上刑之宣告，有本院被告前案紀錄表附
    卷可稽，其因一時失慮，致犯本罪，且犯後坦承犯行，深知
    悔悟，本院認其經此次科刑教訓後，當益知警惕，應無再犯
    之虞，因認其所受宣告之刑，以暫不執行為適當，爰併予宣
    告緩刑四年，以勵來茲，而啟自新。被告甲○○犯貪污治罪
    條例第4條第1 項第1款所得財物利益計八十四萬四千七百五
    十元，依貪污治罪條例第10條第1 項之規定，應予追繳沒收
    ，如全部或一部無法追繳時，應依同條第2 項規定以其財產
    抵償之。
六、公訴意旨另以：被告乙○○就竊取業經核銷之規費證犯行，
    與被告甲○○有犯意聯絡及行為分擔，因認乙○○該部分亦
    涉犯竊取公有財物罪嫌。訊據被告乙○○堅決否認有何竊取
    業經核銷之規費證犯行，辯稱：是甲○○主動向伊販售已使
    用過之規費證等語。經查，被告乙○○顯無親自撕取規費證
    之可能，而係向甲○○所購買等情，業經查證屬實，有如上
    述，足見被告乙○○前開所辯應非子虛，公訴人認乙○○此
    部分涉犯竊取公有財物罪，尚屬不能證明。此外復查無其他
    積極證據足資證明乙○○就此部分之竊盜犯行與被告甲○○
    有犯意聯絡及行為分擔，惟因此部分若成立犯罪，與前揭論
    罪科刑部分有牽連犯之裁判上一罪關係，爰不另為無罪之諭
    知，附此敘明。
七、據上論斷，應依刑事訴訟法第369條第1項前段、第364 條、
    第300條、第299條第1項前段，貪污治罪條例第4條第1項第1
    款、第15條、第10條第1項、第2項、第17條，刑法第11條前
    段、第56條、第210條、第336條第2項、第33 9條第1項、第
    2項、第55條、第74條第1款，判決如主文。
本案經檢察官洪泰文到庭執行職務。
中　　華　　民　　國　　94　　年　　11　　月　　10　　日
　　　　　　　　　刑事第十庭審判長法　官  陳正雄
　　　　　　　　　　　　　　　　　法　官  許宗和
　　　　　　　 　 　　　　　　　　法　官  許錦印
以上正本證明與原本無異。
如不服本判決，應於收受送達後十日內向本院提出上訴書狀，其
未敘述上訴之理由者並得於提起上訴後十日內向本院補提理由書
（均須按他造當事人之人數附繕本）。
                                  書記官  楊妙恩
中　　華　　民　　國　　94　　年　　11　　月　　16　　日
附錄本案論罪科刑法條全文：
貪污治罪條例第4條
有下列行為之一者，處無期徒刑或十年以上有期徒刑，得併科新
台幣1億元以下罰金：
一  竊取或侵占公用或公有器材、財物者。
二  藉勢或藉端勒索、勒徵、強占或強募財物者。
三  建築或經辦公用工程或購辦公用器材、物品，浮報價額、數
    量、收取回扣或有其他舞弊情事者。
四  以公用運輸工具裝運違禁物品或漏稅物品者。
五  對於違背職務之行為，要求、期約或收受賄賂或其他不正利
    益者。
前項第 1 款至第 4 款之未遂犯罰之。
貪污治罪條例第15條
明知因犯第4條至第6條之罪所得之財物，故為收受、搬運、隱匿
寄藏或故買者，處1年以上7年以下有期徒刑，得併科新台幣3 百
萬元以下罰金。
刑法第210條(偽造變造私文書罪)
偽造、變造私文書，足以生損害於公眾或他人者，處五年以下有
期徒刑。
刑法第336條 (公務公益侵占罪、業務侵占罪)
對於公務上或因公益所持有之物，犯前條第1 項之罪者，處一年
以上七年以下有期徒刑，得併科5000元以下罰金。
對於業務上所持有之物，犯前條第1 項之罪者，處六月以上五年
以下有期徒刑，得併科3000元以下罰金。
前二項之未遂犯罰之。
刑法第339條 (普通詐欺罪)
意圖為自己或第3人不法之所有，以詐術使人將本人或第3人之物
交付者，處五年以下有期徒刑、拘役或科或併科1000元以下罰金
。
以前項方法得財產上不法之利益或使第 3 人得之者，亦同。
前二項之未遂犯罰之。
